臺灣臺中地方法院民事判決　96年度訴字第1598號
原　　　告　己○○
　　　　　　　　　　　　3樓
訴訟代理人　盧永盛律師
複代理人　　賴宜孜律師
被　　　告　戊○○
訴訟代理人　乙○○
被　　　告　丁○○
訴訟代理人　甲　○
被　　　告　丙○○
上列當事人間請求分割共有物等事件，本院於民國96年12月27日
言詞辯論終結，判決如下：
    主      文
兩造共有坐落臺中縣外埔鄉○○○○段０一二六地號，地目：田
，面積二一八一平方公尺之土地，分割為如附圖一所示：編號Ａ
部分面積０點０五四六公頃分歸被告丙○○取得；編號Ｂ部分面
積０點０五四五公頃分歸被告丁○○取得；編號Ｃ部分面積０點
０五四五公頃分歸被告戊○○取得；編號Ｄ部分面積０點０五四
五公頃分歸原告己○○取得。
原告其餘之訴駁回。
訴訟費用新臺幣壹萬肆仟陸佰零柒元，由原告負擔新臺幣陸仟壹
佰貳拾陸元，被告戊○○、丁○○、丙○○各負擔新臺幣貳仟捌
佰貳拾柒元。
    事實及理由
一、原告起訴主張：坐落臺中縣外埔鄉○○○○段0126地號、地
    目田、面積2181平方公尺土地（下稱系爭土地），為兩造共
    有，應有部分各為4分之1。兩造並未訂立不分割之契約，又
    依其使用目的無不能分割之情事，且兩造迄無法達成分割協
    議。如附圖一所示之分割方法，是依系爭土地形狀及兩造現
    占用之使用情形為分割，符合兩造之利益，對兩造均屬有利
    ，爰訴請裁判分割共有物。又被告丁○○及丙○○未經全體
    共有人之同意，於系爭土地上搭建建物使用，係無權占用他
    人之土地，又無權占用他人之土地，可獲得相當於租金之利
    益，而土地所有人則受有相當於租金之損害，此為社會通常
    之觀念（最高法院89年台上字第1902號著有判例參照）。是
    原告自得依民法第184條第1項、第179條及第181條請求被告
    丁○○及丙○○連帶給付相當於租金之損害。至於被告丁○○及丙○○所應返還之利益，則應以相當於租用基地建築房
    屋所應給付之租金計算，並類推適用土地法第97條第1項及
    第105條，就基地租金不得超過土地申報價額百分之10之規
    定。查系爭土地，公告現值為每平方公尺新臺幣（下同）16
    00元，以政府徵收地價慣例為公告現值加四成計算，被告丁○○及丙○○之建物，實際占用系爭土地約545.46平方公尺
    ，依法定租金年息百分之10計算，每月相當於租金之損害為
    10,182元，則自民國93年12月起迄今共30個月之相當於租金
    之損害為305,455元。並聲明：(一)兩造共有坐落臺中縣外埔
    鄉○○○○段0126地號，地目田，面積2181平方公尺之土地
    ，分割為如附圖一所示：編號Ａ部分面積0.0546公頃分歸被
    告丙○○取得；編號Ｂ部分面積0.0545公頃分歸被告丁○○
    取得；編號Ｃ部分面積0.0545公頃分歸被告戊○○取得；編
    號Ｄ部分面積0.0545公頃分歸原告己○○取得。(二)被告丙○○、丁○○應連帶給付原告305,455元，即自起訴狀繕本送
    達被告之翌日起，按年息百分之五計算之利息。
二、被告3人則以：被告均同意分割，並同意如附圖一所示編號
    Ａ部分面積0.0546公頃分歸被告丙○○取得；編號Ｂ部分面
    積0.0545公頃分歸被告丁○○取得；編號Ｃ部分面積0.0545
    公頃分歸被告戊○○取得；編號Ｄ部分面積0.0545公頃分歸
    原告己○○取得之分割方案。另就原告請求被告丁○○、丙○○連帶給付相當於租金之損害部分，被告丁○○、丙○○
    辯稱其使用系爭土地之面積均未逾其等之應有部分，原告此
    部分之請求顯無理由。並均聲明：原告之訴駁回。
三、按各共有人，得隨時請求分割共有物，但因物之使用目的不
    能分割或契約訂有不分割之期限者，不在此限；又共有物分
    割之方法，不能協議決定者，法院得因任何共有人之聲請，
    命為分配，民法第823條第1項、第824條第2項分別定有明文
    。又按每宗耕地分割後每人所有面積未達0.25公頃者，不得
    分割。但本條例89年1月4日修正施行前之共有耕地，得分割
    為單獨所有，為農業發展條例第16條第1項第4款所明訂。查
    系爭土地，地目田，面積2181平方公尺，為兩造共有，應有
    部分各4分之1，為89年1月4日修正施行前之共有耕地，有原
    告提出之土地登記謄本在卷可按，且為兩造不爭之事實，則
    依上開農業發展條例之規定，原告請求分割系爭土地，自應
    准許。
四、經查，系爭土地之使用現況，如附圖二所示編號Ａ及Ａ１部
    分之貨櫃、Ｂ部分鐵皮屋為被告丙○○所有；編號Ｃ部分之
    土地為被告丁○○使用，編號Ｄ部分磚造房屋為被告丁○○
    所有；編號Ｅ部分磚造房屋為被告戊○○所有，編號Ｇ部分
    磚造房屋為己○○所有，編號Ｆ為空地等情，業據兩造陳明
    在卷，復經本院會同兩造、臺中縣大甲地政事務所人員勘驗
    現場查明無訛，製有勘驗筆錄及土地複丈成果圖在卷可稽。
    本院斟酌兩造於本院均表示同意以附圖一所示編號Ａ部分面
    積0.0546公頃分歸被告丙○○取得；編號Ｂ部分面積0.0545
    公頃分歸被告丁○○取得；編號Ｃ部分面積0.0545公頃分歸
    被告戊○○取得；編號Ｄ部分面積0.0545公頃分歸原告己○○取得之分割方案、共有物之性質、經濟效用、公平原則及
    全體共有人之利益，認採如附圖一所示之分割方法為宜。爰
    定分割方法如主文第1項所示。
五、次按民法第818條所定各共有人按其應有部分，對於共有物
    之全部有使用收益之權，係指各共有人得就共有物全部，於
    無害他共有人之權利限度內，可按其應有部分行使用益權而
    言，故共有人如逾越其應有部分之範圍使用收益時，即係超
    越其權利範圍而為使用收益，其所受超過利益，要難謂非不
    當得利，最高法院著有55年台上字第1949號判例可循。查本
    件被告丙○○、丁○○固有於系爭土地上建築建物而使用收
    益，惟均未逾越其應有部分之範圍使用收益（被告丙○○使
    用面積為0.0305公頃；被告丁○○使用面積為0.0325公頃）
    ，有附圖二現況測量圖可憑，復為原告所不爭執，依上開最
    高法院之判例意旨，被告丙○○、丁○○自無不當得利可言
    。是原告請求被告丙○○、丁○○應連帶給付相當於租金之
    損害，為無理由，應駁回原告此部分之訴訟。
六、本件原告訴請判決分割共有物之訴部分，為固有必要共同訴
    訟，兩造本可互換原、被告之地位，原告訴請分割共有物雖
    於法有據，然而，被告應訴亦為其伸張或防衛權利所必要。
    本院審酌上情，爰諭知本件訴訟費用負擔如主文第3項所示
    。
七、訴訟費用負擔之依據：民事訴訟法第79條、第80條之1、第
    85 條第1項。
中　　華　　民　　國　　96　　年　　12　　月　　31　　日
                  民事第三庭    法  官　謝慧敏
正本係照原本作成。
如對本判決上訴，須於判決送達後20日內向本院提出上訴狀。
中　　華　　民　　國　　96　　年　　12　　月　　31　　日
                                書記官
